臺灣基隆地方法院民事判決　　　　　　　　96年度訴字第26號
原　　　告　丁○○
被　　　告　戊○○
上列當事人間請求清償債務事件，本院於民國96年 5月29日言詞
辯論終結，判決如下：
    主  文
被告應給付原告新臺幣伍佰壹拾陸萬玖仟元，及自民國九十六年
一月二十四日起至清償日止，按週年百分之五計算之利息。
訴訟費用由被告負擔。
    事實及理由
壹、程序方面
一、按訴訟，由被告住所地之法院管轄；定法院之管轄，以起訴
    時為準，民事訴訟法第1條第1項前段、第27條分別定有明文
    。查本件起訴時被告之住所地係在基隆市安樂區○○○街62
    巷99號，於96年5月4日始遷至彰化縣田中鎮○○路○段198號
    ，有被告戶籍謄本在卷可稽，依上開規定，本院就本件自有
    管轄權，被告請求將本件移送於臺灣彰化地方法院管轄，於
    法不合，應予駁回。
二、次按訴狀送達後，原告不得將原訴變更或追加他訴，但擴張
    、減縮應受判決事項之聲明者，不在此限，民事訴訟法第25
    5條第1項第 3款定有明文。原告起訴時請求被告給付新臺幣
    （下同）5,400,000元及自民國92年1月16日起至清償日止，
    按週年5%計算之利息，之後減縮請求金額為 5,169,000元及
    自起訴狀繕本送達翌日起之遲延利息，合於上開規定，先予
    敘明。
貳、實體方面
一、原告聲明求為判決如主文第1項所示，其主張如下：
  (一)原告先前為向本院民事執行處標購門牌號碼基隆市安樂區○○○街62巷57號、59號之法拍屋及其坐落土地（下稱系爭不
    動產），而商請借用被告名義參與競標，在92年1月14日以5
    ,169,000  元得標，並繳清價金，辦妥不動產所有權移轉登
    記，上開資金全由原告向臺灣銀行購買本票支付，所有權狀
    則由被告保管。之後被告表示要向原告購買系爭不動產，卻
    因其當時的同居人即訴外人吳易翰為買地下停車位須辦貸款
    ，即將系爭不動產過戶給吳易翰，不料其將停車位出售後，
    仍未將系爭不動產之價金交付原告，且吳易翰又將系爭不動
    產另售他人，經原告一再催索，被告均置之不理，為此依侵
    權行為之法律關係提起本訴。
  (二)被告辯稱原告係因與吳易翰共同投資停車位，才把系爭不動
    產過戶給吳易翰云云，並非事實，原告並未與吳易翰共同投
    資停車位，對被告將系爭不動產過戶給吳易翰之事完全不知
    情。至於被告提出讓渡書，主張原告曾同意將「藏心古文物
    店」內屬於被告之古文物以讓渡金額 2,000,000元抵銷本件
    不動產款項，並已陸續償還部分款項，目前只欠20幾萬元云
    云，此為被告所編造，亦非事實，實際上被告所指之「藏心
    古文物店」係原告配偶鍾心伽出資經營，與原告並無關係，
    且該讓渡書是因為被告將物品放到鍾心伽的店裡寄賣，後來
    變成將物品賣給鍾心伽，鍾心伽亦已支付被告買賣價金。
二、被告聲明請求駁回原告之訴，並抗辯略為：
  (一)兩造本為同一個廟會團體的成員，原告要法拍房屋，被告同
    意當他的人頭，錢都是原告出的，被告只有到法院簽名，所
    有的文件都是原告拿走，被告從沒有拿到系爭不動產的權狀
    。後來因為原告買了法拍屋後希望再多賺一點錢，因為被告
    沒有財力及工作證明，沒辦法去辦貸款，就把系爭不動產過
    戶給另一個可以辦貸款的人，就是吳易翰，要過戶給吳易翰
    是因為原告與吳易翰要辦貸款共同投資購買停車位，而吳易
    翰當時是被告的同居人，被告又不懂有關金錢交易的事，所
    以吳易翰說要如何做被告都配合，房屋過戶給吳易翰後貸款
    所得的款項，吳易翰拿去購買車位，被告沒有拿到錢。
  (二)另外被告與其他的弟子和原告開了一家販賣古文物的店，之
    後經營有狀況，被告於93年4月30日把該店用2,000,000元頂
    讓給原告，原告說頂讓的錢拿來抵本件房屋的款項，且被告
    有陸續以現金或匯款或開支票的方式還給原告，還到現在只
    欠原告20幾萬元。
三、原告主張其經被告同意，借用被告名義在92年 1月14日經本
    院拍賣程序標得系爭不動產，並繳納共計 5,169,000元之價
    金後取得權利移轉證書，將系爭不動產信託登記為被告名義
    ，之後被告另以買賣為原因，在92年 6月10日將系爭不動產
    所有權移轉登記與訴外人吳易翰所有，並在該買賣所有權移
    轉契約書上「鄉鎮市區公所監證」欄空白處簽名等事實，已
    據原告提出與其所述相符之92年1月14日、92年1月16日匯款
    單、基隆市土地建物異動清冊等件為證，且為被告所不爭執
    ，復經本院依職權調閱本院90年度執字第6362號拍賣抵押物
    民事執行卷宗核閱屬實，並有基隆市安樂地政事務所96年 3
    月14日基安地所一字第0960002298號函附系爭不動產所有權
    移轉登記申請資料在卷可憑（見本院卷第46至65頁），堪信
    原告此部分之主張為真實。
四、至於原告主張被告未經原告同意，擅自將系爭不動產所有權
    移轉登記與訴外人吳易翰，則為被告所否認，是兩造的爭點
    在於：被告將系爭不動產所有權移轉與訴外人吳易翰是否為
    原告之意思？被告是否有違背信託任務，應負損害賠償責任
    ？被告如應負損賠償責任，則其以頂讓古文物之讓渡金2,00
    0,000 元並已陸續清償部分款項為由主張抵銷，有無理由？
    分述如下：
  (一)被告將系爭不動產所有權移轉與訴外人吳易翰並非原告之意
    思：
  1.被告辯稱原告標得系爭不動產後，要與訴外人吳易翰共同投
    資停車位，故將系爭不動產過戶給可以辦貸款的訴外人吳易
    翰，並與吳易翰共同至被告家中向被告拿身分證、印鑑證明
    及印章，再將文件交給代書乙○○辦理所有權移轉登記事宜
    ，被告並未參與過戶過程等等，但為原告所否認，即使原告
    因為與吳易翰共同投資台北E-GO社區之停車位，須以系爭不
    動產辦理貸款等情屬實，應會將系爭不動產所有權移轉登記
    為自己名義後再辦理貸款，不致於再過戶與吳易翰，被告之
    辯解顯與常理有違。
  2.雖證人甲○○於本院96年2月27日言詞辯論期日證述：「（
    問：是否知道原告用被告當人頭購買法拍屋的事？）知道，
    大約92年或93年期間，他們在談房屋要過戶的事情時我有在
    場。原告請被告當人頭，原告要買法拍屋時，他出錢，用被
    告的名義去買，93年7、8月時，在被告樂利二街家裡，被告
    將身分證件及印鑑證明交給原告，要先過戶給吳易翰，再去
    二信辦理貸款，當時除了我，還有吳易翰、原告、被告及原
    告的太太等 5個人在場。」等語，與被告所言「（問：何時
    交付哪些證件給原告及吳易翰？）大概是購得法拍屋後過了
    好幾個月，我拿身分證原本及印章給原告及吳易翰，地點是
    在我家樂利二街現址，我印象中有在場的是證人、原告、吳
    易翰。」等語，就原告之配偶是否在場，證人甲○○與被告
    所述已有出入，且證人甲○○證稱被告將身分證件及印鑑證
    明交付原告的時間為「93年7、8月間」，核與被告是在92年
    6 月間將系爭不動產所有權移轉登記與吳易翰不符，況證人
    甲○○與被告相識 5年，參加同一個廟會，並自92年起即受
    雇於被告，擔任被告家中打掃、煮飯等工作，領有月薪20,0
    00元，顯然與被告關係密切，證人甲○○之證詞已有偏頗之
    虞，所為上開證述內容，復與證人即實際上受任辦理系爭不
    動產所有權移轉登記申請之代書丙○○後述證言相異，自難
    憑信。
  3.依證人即與辦理系爭不動產所有權移轉登記申請之代書丙○○於本院96年 5月22日言詞辯論期日證稱：「（問：安樂地
    政事務所92年6月4日92年基安字第 07119號不登記事件是否
    為你所經手處理？）是我經手辦理，這件不動產位於台北E-
    GO社區，我之前就有承接該社區建商過戶給一般買賣戶的案
    子，本件是吳易翰向台北E-GO的建商買了47個停車位，因為
    要買停車位，吳易翰必須要以停車位向銀行貸款，因為停車
    位沒有單獨的權狀，必須要依附在主建物內，建商問我停車
    位過戶要如何辦理，一位王姓副理帶我去與吳易翰與被告見
    面，洽談停車位的過戶手續如何辦理，因為吳易翰於該社區
    93號原本就有一戶房子，當時在場的被告、吳易翰及王副理
    都表示要將被告的房子過戶到吳易翰名下，並談到稅金的繳
    納及去二信貸款的問題，談妥之後，我把權狀正本、戶籍資
    料、印鑑證明等過戶所需文件帶回去，上開文件是當天他們
    帶過來的，我帶回之後用電腦作成土地登記申請書，隔天到
    台北E-GO社區，忘記地點是在哪一戶，請被告用印鑑章在申
    請書上用印，吳易翰只需要用普通印章用印，兩人是同時蓋
    章的。過戶完成之後就向建商買停車位，買好之後就用過戶
    的房子辦理抵押貸款。」、「（問：是否有見過本件原告？
    ）我沒有見過他。」、「（問：被告是否知道吳易翰要購買
    停車位及向二信辦貸款的事？）因為最早找我就是為了要處
    理停車位買賣的事，等我到場之後告訴我有另外兩戶房子要
    辦理過戶，因為二信就停車位的部分估價後認為不足以擔保
    ，才告訴我這兩戶房子也要過戶，一併向二信辦理貸款，上
    面這些事情當場都有談到…」等語，審酌證人丙○○與兩造
    均非熟識，當無偏頗之虞，其證言自為可採。由證人丙○○
    上開證述內容可知，證人丙○○從未見過原告，相關過戶文
    件包括被告身分證、戶籍謄本、印鑑證明、系爭不動產所有
    權狀，均是被告與訴外人吳易翰直接交付給證人丙○○，被
    告亦明知將系爭不動產所有權移轉與吳易翰是要向有限責任
    基隆市第二信用合作社辦理貸款以購買台北E-GO社區之停車
    位。又被告於證人丙○○到庭證述後，已坦承其見過證人丙○○，並在系爭不動產92年6月4日所有權移轉契約書上「鄉
    鎮市公所監證欄」簽名，且不否認是被告自己將系爭不動產
    過戶給訴外人吳易翰，僅以其是依照吳易翰的指示為之等等
    抗辯，足見系爭不動產所有權由被告名義移轉登記與吳易翰
    ，係被告與吳易翰共同所為，原告未曾出面參與亦不知情，
    被告辯稱原告是因為與吳易翰共同投資停車位始向被告拿身
    分證明文件將系爭不動產過戶給吳易翰云云，實不足採。
  4.按因故意或過失，不法侵害他人之權利者，負損害賠償責任
    ；故意以背於善良風俗之方法，加損害於他人者亦同，民法
    第184條第1項定有明文。又信託行為之受託人在法律上雖為
    受託財產之所有權人，其就受託財產所為一切處分完全有效
    ，但此係為維護交易安全及保護善意第三人，就信託行為之
    外部關係而言。若就信託行為之內部關係言，受託人與信託
    人間仍應受信託契約之拘束，受託人當然不得違反信託契約
    。而信託契約之受託人，基於信託契約之本旨，本負有於信
    託關係終止時，返還信託物於信託人之義務，如受託人於信
    託人表示終止信託關係請求返還信託物時，而有將信託物據
    為己有或處分信託物等違反信託契約之行為時，即屬違背其
    基於信託契約為信託人處理事務之義務（最高法院86年度台
    上字第5484號判決意旨參照）。查被告於原告借用其名義將
    系爭不動產所有權信託登記為被告所有後，未經原告同意擅
    自於92年6 月10日以買賣為原因，將系爭不動產所有權移轉
    登記與訴外人吳易翰，被告顯然違背受託之任務，使原告受
    有系爭不動產價金 5,169,000元之損害，係以故意之方法，
    不法侵害原告之權利，被告自應負損害賠償責任。至於被告
    將系爭不動產所有權移轉登記與訴外人吳易翰後，是否因此
    獲有利益，並不影響被告侵權行為之成立，被告即使未取得
    任何金錢，對原告因此所受之損害，仍應負賠償責任。
  (二)被告之抵銷抗辯不可採：
  1.按當事人主張有利於己之事實者，就其事實有舉證之責任，
    民事訴訟法第277條前段定有明文。
  2.被告主張其於93年 4月30日將「藏心古文物」店內屬於被告
    之古文物以 2,000,000元讓渡給原告，並以該讓渡金抵償系
    爭不動產之款項等等，為原告所否認，並稱與被告訂立讓渡
    契約者係原告配偶鍾心伽，該店係其配偶鍾心伽出資開立，
    與原告無關等語。經查，被告所提93年 4月30日讓渡書係被
    告自行書立，其上係記載「本人（戊○○ Ｚ0000000000）同
    意將『藏心古文物』店內屬於本人（戊○○）所有之古文物
    以新台幣貳佰萬元整讓渡予丁○○（鍾心伽Ｚ000000000）先
    生」，並無原告或其配偶鍾心伽之簽名或蓋章，自不足以證
    明被告是將上開古文物讓與原告，及兩造同意以讓渡金抵銷
    系爭不動產之價金等事實，且該古文物如係讓與原告，被告
    應不須在讓渡書上同時書立原告配偶鍾心伽之姓名及身分證
    字號，參以被告所提廣告傳單上僅有鍾心伽之姓名，並無原
    告姓名，難認原告為「藏心古文物店」之負責人或出資，何
    況被告在本件審理過程，否認應就移轉系爭不動產所有權與
    吳易翰之行為，對原告負損害賠償責任，應不致於在93年 4
    月30日以古文物讓渡金 2,000,000元抵償系爭不動產之價金
    ，被告此部分之抵銷抗辯，已屬無據。
  3.被告另稱其陸續以現金或匯款或開支票的方式清償，還到現
    在只欠原告20幾萬元云云，亦為原告所否認，被告對此有利
    於己之事實仍未盡舉證之責，其空言主張，自無可採。
五、從而，原告依侵權行為之法律關係，請求被告給付5,169,00
    0元，及自起訴狀繕本送達翌日即96年1月24日起至清償日止
    ，按週年5%計算之利息，為有理由，應予准許。
六、結論：原告之訴為有理由，依民事訴訟法第78條，判決如主
    文。
中　　華　　民　　國　　96　　年　　6 　　月　　12　　日
                  民事庭法　官　陳湘琳
以上正本係照原本作成。
對於本件判決如有不服，應於收受送達後20日內向本院提出上訴
書狀，敘述上訴之理由，上訴於臺灣高等法院，並按他造當事人
之人數附具繕本。
中　　華　　民　　國　　96　　年　　6 　　月　　12　　日
                        書記官　王佩珠
